【裁判字號】    90,判,1206
【裁判日期】    900712
【裁判案由】    全民健康保險
【裁判全文】
最  高  行  政  法  院  判  決                    九十年度判字第一二○六號
    原      告  甲○○○
    被      告  中央健康保險局
    代  表  人  張鴻仁
右當事人間因全民健康保險事件，原告不服行政院中華民國八十八年十一月二十四日
台八十八訴字第四二九五四號再訴願決定，提起行政訴訟，本院判決如左：
    主  文
原告之訴駁回。
訴訟費用由原告負擔。
    事  實
緣原告於健保開辦（民國八十四年三月一日）前即為聖樂社股份有限公司之負責人，
依法應自八十四年三月一日起於擔任負責人期間，以第一類被保險人身分加保。惟原
告僅自八十四年十一月一日至十二月三十一日依規定於聖樂社股份有限公司以第一類
雇主身分投保，其餘期間自八十四年三月一日至同年五月四日卻於雲林縣各業工人聯
合會以第二類被保險人身分加保；八十四年五月五日至同年十月三十一日漏未加保；
八十五年一月十九日卻於雲林縣斗六市農會以第三類被保險人身分加保。案經被告之
南區分局自八十五年五月七日至八十七年二月三日前後七次向原告行文催辦，惟未見
原告辦理。被告南區分局乃於八十七年六月九日以健保南承字第八七○○九二○九號
函知原告，已依規定為其逕予追溯自八十四年三月一日於聖樂社股份有限公司以負責
人身分加保，並於核計該公司八十七年五月份保險費時，補收原告八十四年三月至同
年十月及八十五年一月至八十七年四月保險費。原告不服，向全民健康保險爭議審議
委員會申請審議，嗣經該會審定駁回。原告仍不服，循序向行政院衛生署及行政院提
起訴願、再訴願，均經決定駁回。遂提起行政訴訟，茲摘兩造訴辯意旨於次：
原告起訴意旨略謂：一、人民之生存權及工作、職業自由選擇權是憲法賦予保障，故
人民得自由選擇工作及職業。原告具備自耕農身份，工作以農為主，事業為副。在雙
重身份之下，自當有權利選擇較為適合有利之類別投保，如無具備自耕農身份自當別
論。憲法並無限制或規範農民不得兼營任何事業工作及負責人，原告之投保第三類農
民健保，對於社會公共秩序，利益並無影響，被告之審議委員會原於八十五年一月十
九日核准原告投入第三類農民健保，原旨符合憲法精神，應予肯定。二、凡與憲法牴
觸之法令均為無效。被告不應出爾反爾，推諉卸責，引據諸多行政特別法，未詳加審
酌，遽以駁回原告之申請，顯有權力濫用，強迫剝奪原告憲法賦予之自由選擇權益保
障，如此審議決定，實難令人干服。三、請撤銷原處分及一再訴願決定等語。
被告答辯意旨略謂：一、按全民健康保險法（以下簡稱本法）第八條規定，雇主或自
營作業者，為第一類被保險人，所稱雇主，依本法施行細則第五條規定，係指僱用員
工之民營事業事業主或事業經營之負責人。次按本法第十二條、第十四條及第十六條
規定，「第一類被保險人不得為第二類及第三類被保險人．．．」「．．．第一類及
第二類被保險人，以其服務機關、學校、事業、機構、雇主或所屬團體為投保單位」
「投保單位應於保險對象合於投保條件之日起三日內，向保險人辦理投保．．．」違
反本法第十二條規定者，按同法第七十條規定，除追繳短繳之保險費外，並處以新台
幣三千元以上，一萬五千元以下之罰鍰。原告謂「．．．在雙重身分之下，自當有權
利選擇較為有利之類別投保．．．」乙節，顯有誤解。二、原告謂其以第三類被保險
人身分參加本保險係經被告核准並應予肯定乙節，查保險對象改變投保身分時，往往
分屬不同投保單位，前後單位在申報退保與加保時間順序亦常反置，為維護保險對象
權益，被告南區分局基於申報主義，依現行作業皆先行受理，惟不因此影響事後查核
權。原告既經被告南區分局查核發現於健保開辦前即為聖樂社股份有限公司之負責人
，該分局依前開規定逕予核定原告應自八十四年三月一日起至八十七年四月十四日止
於擔任負責人期間，以第一類雇主身分在該單位加保，並分別註銷原告在雲林縣各業
工人聯合會及在雲林縣斗六市農會誤保之第二類及第三類被保險人之加保資格，並無
違誤。三、有關投保金額之核定乙節，被告南區分局於八十六年七月二十九日、八十
七年二月三日及八十七年七月十三日分別以健保南承字第八六○四二三二八號、00
000000號及八七○三○八六八號函知原告，倘實際所得較核定之投保金額為低
，得檢具證明文件辦理投保金額調降，惟原告並未提出調降投保金額之申請。四、綜
上，本案原告所訴顯無理由，請依法駁回原告之訴等語。
    理  由
按雇主或自營作業者，依全民健康保險法第八條第一項第一款第四目規定，為第一類
被保險人。又「第一類被保險人不得為第二類及第三類被保險人；．．．」「投保單
位應於保險對象合於投保條件之日起三日內，向保險人辦理投保；並於退保原因發生
之日起三日內，向保險人辦理退保。」「本法第八條第一項第一款第四目所稱雇主，
指僱用員工之民營事業事業主或事業經營之負責人。」復為全民健康保險法第十二條
第一項前段、第十六條及同法施行細則第五條定有明文。本件原告於健保開辦（八十
四年三月一日）前即為聖樂社股份有限公司之負責人，依法應自八十四年三月一日起
於擔任負責人期間，以第一類被保險人身分加保。惟原告僅自八十四年十一月一日至
十二月三十一日依規定於聖樂社股份有限公司以第一類雇主身分投保，其餘期間自八
十四年三月一日至同年五月四日卻於雲林縣各業工人聯合會以第二類被保險人身分加
保；八十四年五月五日至同年十月三十一日漏未加保；八十五年一月十九日卻於雲林
縣斗六市農會以第三類被保險人身分加保。案經被告之南區分局自八十五年五月七日
至八十七年二月三日前後七次向原告行文催辦，惟未見原告辦理。被告南區分局乃於
八十七年六月九日以健保南承字第八七○○九二○九號函知原告，已依規定為其逕予
追溯自八十四年三月一日於聖樂社股份有限公司以負責人身分加保，並於核計該公司
八十七年五月份保險費時，補收原告八十四年三月至同年十月及八十五年一月至八十
七年四月保險費，原告不服，循序提起行政訴訟，主張：原告為自耕農，以經營事業
為副，自得選擇第三類之農民保險投保，被告引用牴觸憲法之法令為原處分，於法不
合云云，經查：依全民健康保險法第十二條規定：「第一類被保險人不得為第二類及
第三類被保險人．．．。」原告本為第三類之自耕農被保險人，惟其卻依憲法所賦選
擇工作及職業之自由自己選擇經營聖樂社股份有限公司且自任負責人致成為第一類被
保險人之雇主，依上開規定自應以第一類被保險人雇主之身分由投保人聖樂社股份有
限公司為投保人為其投保，並不得以第三類被保險人之自耕農身分投保。此乃原告自
由選擇其工作及職業之結果，尚無違反憲法之可言，況原告於八十四年五月五日至同
年十月三十一日逾五個月漏未加保，顯有違章之故意，被告僅依全民健康保險法第七
十條前段予以追繳短繳之保險費，而未依同條後段處以新台幣三千元以上，一萬五千
元以下罰鍰，對原告已甚寬厚，原告猶不知足，仍執陳詞爭執，均無足取，從而本件
原處分揆諸首揭規定，洵無違誤，一再訴願決定，遞予維持，俱無不合，原告起訴意
旨，難謂為有理由，應予駁回。
據上論結，本件原告之訴為無理由，爰依行政訴訟法施行法第二條、行政訴訟法第九
十八條第三項前段，判決如主文。
中    華    民    國     九十        年      七      月      十二       日
                    最 高 行 政 法 院  第 二 庭
                                審 判 長 法  官      陳  石  獅
                                         法  官      林  家  惠
                                         法  官      彭  鳳  至
                                         法  官      高  啟  燦
                                         法  官      黃  合  文
右  正  本  證  明  與  原  本  無  異
                                         法院書記官  陳  佩  玲
中    華    民    國     九十        年      七      月      十六       日


司法院資訊處製作；財團法人民間司法改革基金會備份。
